臺灣高等法院高雄分院刑事判決　　　 100年度上訴字第1583號
上　訴　人
即　被　告　薛福
選任辯護人　張清富律師
上列上訴人因殺人未遂案件，不服臺灣屏東地方法院99年度訴字
第941 號中華民國100 年8 月25日第一審判決（起訴案號：臺灣
屏東地方法院檢察署99年度偵字第5438號），提起上訴，本院判
決如下：
     主  文
上訴駁回。
     事  實
一、薛福住於屏東縣屏東市○○里○○街14號，與住於同街12號
    之許國禎係屬鄰居關係，因薛福認為許國禎所飼養之小狗常
    弄亂其所有之菜園，並隨地小便，因此對許國禎心有不滿。
    嗣於民國99年5 月31日8 時6分前之某時許（起訴書誤為8時
    20分），薛福因心情不佳，復思及前情，雖其因患有情感性
    精神病之精神障礙，對於辨識其行為違法或依其辨識而為行
    為之能力顯著降低，但仍基於殺人之犯意，持其所有大型鐮
    刀1 支，徒步前往許國禎之前揭住處前，見許國禎正在該住
    處庭院內寫書法，竟利用該住處大門未上鎖之際，無故侵入
    許國禎前揭住處庭院內（侵入住宅部分未據告訴），持該支
    大型鐮刀，自許國禎背後，朝許國禎之右後側頭部砍下，許
    國禎受此攻擊後旋以雙手抵擋，惟仍遭薛福持該鎌刀接續砍
    殺，致許國禎受有右側頭皮撕裂傷、右側上臂穿刺傷、左手
    肘開放性傷口合併尺骨開放性骨折等傷害。嗣許國禎奮力逃
    離現場，薛福見狀猶不罷手，仍持該支鎌刀在後追逐，欲再
    砍殺許國禎，追了約100 公尺始罷手，許國禎則逃往附近之
    道路向路人求援。經該路人以機車載許國禎前往寶建醫療社
    團法人寶建醫院（下稱寶建醫院）急救，始倖免於難。其後
    ，於同日8 時20分許，經當時正在許國禎前揭住處而有目擊
    部分行兇過程之許國禎友人孫紅蓮報警處理後，在屏東縣屏
    東市○○里○○街12號前，為警當場逮捕薛福，並扣得該大
    型鐮刀1 支。
二、案經許國禎訴由屏東縣政府警察局屏東分局報告臺灣屏東地
    方法院檢察署檢察官偵查起訴。
     理  由
壹、證據能力方面：
一、按被告以外之人，於審判外之言詞或書面陳述，除法律有規
    定者外，不得作為證據；又被告以外之人（包括證人、鑑定
    人、告訴人、被害人及共同被告等）於檢察事務官、司法警
    察官或司法警察調查中所為之陳述，與審判中不符時，其先
    前之陳述具有較可信之特別情況，且為證明犯罪事實存否所
    必要者，得為證據，刑事訴訟法第159 條第1 項、第159 條
    之2 分別定有明文。是被告以外之人於司法警察（官）調查
    中所為之陳述，依刑事訴訟法第159 條第1 項規定，係屬傳
    聞證據，原則上無證據能力，惟如該陳述與審判中不符時，
    其先前之陳述具有較可信之特別情況，且為證明犯罪事實存
    否所必要者，依同法第159 條之2 規定（即刑事訴訟法第15
    9 條第1 項所指之「除法律有規定者外」），始例外認為有
    證據能力。如該陳述與審判中相符時，因該陳述並不符合刑
    事訴訟法第159 條之2 有關傳聞例外之規定，故不得作為認
    定本案犯罪事實有無之證據。此時，當以其於審判中之陳述
    作為證據。查本件證人孫紅蓮於警詢中之陳述，被告及其辯
    護人固爭執證人即目擊部分行兇過程之孫紅蓮於警詢中之陳
    述不具證據能力，且孫紅蓮於警詢中之陳述與其於原審審理
    中證述之內容大致相符，是孫紅蓮於警詢中之陳述即無證據
    能力。
二、又被告及其辯護人另爭執證人即告訴人許國禎於警詢中之陳
    述不具證據能力。惟按「被告以外之人於審判外之言詞或書
    面陳述，除法律有規定者外，不得做為證據」、「被告以外
    之人於檢察事務官、司法警察官或司法警察調查中所為之陳
    述，與審判中不符時，其先前之陳述具有較可信之特別情況
    ，且為證明犯罪事實存否所必要者，得為證據」，刑事訴訟
    法第159 條、第159 條之2 分別定有明文。是被告以外之人
    於警詢時為之陳述，性質上雖傳聞證據，惟既以刑事訴訟法
    第229 條至231 條規定司法警察官、司法警察具有調查犯罪
    嫌疑人犯罪情形及蒐集證據等職權，若其等所作之筆錄毫無
    例外地全無證據能力，亦非所宜。再者，如被告以外之人於
    檢察事務官、司法警察調查中之陳述，係在可信之特別情況
    下所為，且為證明犯罪事實之存否所必要，而於審判程序中
    ，發生事實上無從為直接審理之原因時，仍不承認該陳述之
    證據適格，即有違背實體真實發見之訴訟目的。經查，證人
    即告訴人許國禎於原審法院審理時，對於其遭被告砍殺之第
    1 刀位置為何，為「我不記得了」之陳述（見原審法院卷第
    198 頁），核與其先前於警詢之所述，不相符合。本院審酌
    證人即告訴人許國禎於警詢中之陳述，距案發時間最近，記
    憶本較為鮮明，而前揭不符部分，復為釐清被告究係基於傷
    害或殺人之犯意而為本件犯行，即為證明犯罪事實存否所必
    要，依刑事訴訟法第159 條之2 之規定，自有證據能力。
三、另本判決後述所引用證據資料，除有爭執之上開部分外，被
    告及其辯護人並未爭執證據能力，且於本院言詞辯論終結前
    ，被告及其辯護人對於卷附上開爭執部分以外之具有傳聞證
    據性質之證據，既均已知其情，而未聲明異議，本院認除上
    開爭執部分已敘明如上外，其他卷附具有傳聞證據性質之證
    據，並無任何違法取證之不適當情形，以之作為證據使用係
    屬適當，自得採為認定事實之證據。
貳、實體部分：
一、訊據上訴人即被告薛福矢口否認有何殺人未遂之犯行，辯稱
    ：事實不是這樣。我有告訴許國禎，要將狗綁好，但他不理
    我，我那時有拿鎌刀告訴他，並叫他，但他還罵我，罵的很
    難聽，我那時只是想要嚇他而已，但他想要過來搶那支鎌刀
    ，我也有受傷。再者，依寶建醫院函覆結果，告訴人到院時
    ，意識清楚，亦沒有生命危險，且沒有傷及致命部位，其頭
    部撕裂傷僅有2 ×1 公分之傷口，若當時被告確有殺害告訴
    人之意思，告訴人傷勢是否僅有這樣，尚有待商榷等語。
二、經查：
  (一)證人即告訴人許國禎於案發後，因受有右側頭皮撕裂傷、右
    側上臂穿刺傷、左手肘開放性傷口合併尺骨開放性骨折等傷
    害，前往寶建醫院急診之事實，業經證人即告訴人許國禎於
    原審審院審理時證述明確（見原審法院卷第197 頁反面），
    復有寶建醫院診斷證明書、寶建醫院99年9 月23日（九九）
    寶建醫字第390 號函後附之病歷資料等件附卷可憑（見警卷
    第11頁、原審法院院卷第14至22頁），此部分之事實，堪以
    認定。
  (二)被告固否認有前揭殺人未遂之犯行，並以前揭情詞置辯。惟
    查：
  1.按「殺人與傷害致人於死之區別，應以加害人有無殺意為斷
    ，不以兇器種類及傷痕之多寡為絕對標準，亦不能因與被害
    人素不相識，原無宿怨，事出突然，即認為無殺人之故意。
    又下手之情形如何，於審究犯意方面，為重要參考資料，故
    認定被告是否有殺人犯意，自應審酌當時情況，視其下手之
    輕重、加害之部位等，以為判斷之準據。」，最高法院著有
    97年度台上字第2517號判決可資參照。
  2.被告於案發當時，確有持該把鎌刀砍告訴人許國禎頭部之事
    實，業據被告於警詢及偵查中供承不諱（見警卷第3 頁反面
    、偵查卷第5 頁），而被告當時僅係辯稱：我是用刀背打傷
    他的頭，拉扯中不小心劃傷他的手背。我有拿鐮刀的背部砍
    他，我是面對著他，就直接砍下去等語（見警卷第3 頁反面
    、偵查卷第5 、6 頁），審酌被告於警詢及前揭檢察官偵訊
    時所供，並未敘明有何經警不法取供之情形，自應均係出於
    被告之自由意志，而具有任意性甚明。衡情若非真有其事，
    常人在出於自由意志之情況下，均不至供述對自己不利之情
    事，則被告既供述如上，而其所述又前後大致相符，尚無矛
    盾或不合常情之處，即應具有相當之憑信性為是。故被告上
    開所辯，已難認為可採。
  3.再者，被告於案發當時係持該把鎌刀侵入告訴人住處之庭院
    內，並自告訴人背後砍殺告訴人之情，亦據證人即告訴人許
    國禎於警詢及原審法院審理時證述明確（見警卷第5 頁反面
    、197 頁反面、198 頁），核其前後所證，係屬大致相符；
    審諸告訴人許國禎與被告係屬多年鄰居關係，除經被告自承
    在卷外（見原審法院卷第98頁反面），復經證人即告訴人許
    國禎於警詢及原審法院審理時證稱明確（見警卷第5 頂、原
    審法院卷第197 頁反面），則衡諸常情，雙方縱有前揭被告
    所陳稱之糾紛，但顯非屬何深仇大恨，若實情非如證人即告
    訴人許國禎前揭所證，告訴人許國禎當不至故意陷被告於如
    此嚴重罪章之理，應係被告真有前揭情事，告訴人始會為如
    此之證述；況且，告訴人許國禎所受右側頭皮撕裂傷，係位
    於右後側頭部一節，亦經寶建醫院99年9 月23日（九九）寶
    建醫字第390 號函文所附病歷中之急診護理評估單上記載明
    確（見原審法院卷第15頁），確與被告前揭所證係遭被告自
    背後砍殺所可能致生之傷勢相符。另當時告訴人手持該鎌刀
    砍殺告訴人時，鎌刀內彎的部分應係朝下一節，則據證人即
    當時在場目擊部分案發經過之孫紅蓮於原審證述明確（見原
    審法院卷第202 頁），核與原審法院依職權函詢寶建醫院有
    關告訴人許國禎所受右側頭皮撕裂傷是否可判定究係刀背或
    係刀刃所造成，寶建醫院函覆略稱：「判斷右側頭皮撕裂傷
    有可能為利刃所傷」等情，係屬相符，有寶建醫院前揭函文
    附卷可參（見原審卷第13頁），故證人孫紅蓮前揭所證，亦
    堪採信。準此，被告當時確有持該把鎌刀，侵入告訴許國禎
    前揭住處之庭院內，並持該把鎌刀以刀刃自告訴人許國禎背
    後砍殺告訴人許國禎之事實，堪以認定。
  4.其次，被告當時所持用以砍殺告訴人許國禎之該把鎌刀係金
    屬所製，且具有相當之長度，有該把鎌刀之照片附卷足參（
    見警卷第15頁），足見該把鎌刀對人之生命、身體或安全構
    成相當危險性，倘若持之朝人體攻擊已非無致命之危險，更
    遑論係朝人體之重要部分砍殺。然當時告訴人許國禎所受傷
    勢，係有右側頭皮撕裂傷一節，業如前述，而頭部為人體重
    要器官，顱骨內有大腦、小腦、延髓及許多重要神經，常人
    均可明瞭此為人體相當脆弱之處，若不慎或刻意以硬物或利
    器攻擊，將極易導致生命危險，故依被告上開行凶之手法，
    絕非僅教訓之傷害犯意所可比擬。況且，當時被告第1 刀砍
    殺告訴人許國禎身體的部位即屬頭部之情，則據證人即告訴
    人許國禎於警詢時證述明確（見警卷第5 頁背面），而證人
    即告訴人許國禎之證述，應可採信之理由，前已敘及，故由
    被告當時下手行兇之初即選擇屬於人體重要部位之頭部砍殺
    之情加以推認，被告當時即有殺人之主觀犯意之顯現甚明。
    甚且，被告於當時砍殺告訴人許國禎時，有向告訴人許國禎
    表示要讓你死，復於許國禎負傷逃離現場後，仍持鎌刀尾隨
    在後，欲再砍殺許國禎之情，業據證人即告訴人許國禎、證
    人孫紅蓮分別於原審法院審理時證述明確（見原審法院卷第
    198 頁反面至200 頁正面、201 頁反面、202 頁反面），則
    除證人即告訴人許國禎之證詞，應可採信外，復衡以證人孫
    紅蓮與被告並無親屬關係，業據證人孫紅蓮陳明在卷（見原
    審法院卷第200 頁），被告亦未陳明其與證人孫紅蓮有何恩
    怨糾紛之情（見原審法院卷第218 頁反面），倘非確有此情
    ，證人孫紅蓮當亦無任意指述被告涉有殺人重罪，且甘冒涉
    犯偽證罪之風險，蓄意構陷此情之理。準此，依當時被告砍
    殺告訴人許國禎所脫口而出之言語及一路追砍許國禎之所為
    ，更堪認被告行為時之主觀犯意，應係出於殺人而非傷害之
    故意，要屬無疑。被告辯稱僅係嚇唬告訴人許國禎云云，容
    屬事後卸責之詞，要無足取。
  5.再查證人許國禎於原審審理中復證稱：「（追你追了多遠？
    ）他大概追了約有一百公尺左右。」，「（你說，後來你跑
    到巷子出去，被告後來如何停手？）我不知道，我跑到長春
    街，長春街與勝利路有一間孔子廟，我轉到孔子廟後，看到
    有一個賣冰塊的，他騎摩托車，我請那個人送我到醫院。我
    到長春街時，還有看到他還在追。」，證人孫紅蓮於原審審
    理中亦證稱：「我只有聽到被告嘴巴說，要砍死你，就拿刀
    子追許國禎，我就關門，因為我會害怕。」等情（見原審法
    院100 年7 月21日審判筆錄），且被告及其辯護人對告訴人
    許國禎及孫紅蓮上開證述亦表示無意見。足見被告薛福於告
    訴人許國禎逃離現場時，猶手持鐮刀在後繼續追殺約100 公
    尺後始罷手，足見其犯意之堅，不達目的不罷手，其有殺人
    意圖，十分明顯。
  6.雖告訴人許國禎於案發後送往寶建醫院急診時，意識清楚，
    無立即生命危險，所受傷勢無致命之部位，業據寶建醫院函
    覆原審法院明確，有前揭寶建醫院函文附卷可稽（見原審法
    院卷第13頁）。惟當時告訴人許國禎除受有前頭部傷勢外，
    另受有右側上臂穿刺傷、左手肘開放性傷口合併尺骨開放性
    骨折，業如前述，互核證人即告訴人許國禎於原審法院審理
    時證稱：當時有用手去擋他等語（見原審法院卷第198 頁）
    ，堪認告訴人許國禎於遭受到被告持該鎌刀砍殺時，確有以
    手抵擋鎌刀之砍殺而致其因此受有手部之傷勢甚明。衡以當
    時告訴人許國禎受被告攻擊後，除以手抵擋鎌刀之砍殺外，
    另並迅即逃離現場，亦據證人即告訴人許國禎於警詢及原審
    法院審理時、證人孫紅蓮原審法院審理時於分別證述明確（
    見警卷第5 頁反面、原審法院卷第197 頁反面198 頁反面、
    201 頁及反面、202 頁），足見告訴人許國禎並非待在原處
    任憑被告砍殺。則綜上各情判斷，被告所為因此未造成告訴
    人死亡之結果，應係被告有以手抵擋攻擊，並逃離現場所致
    ，自難以當時告訴人送醫時意識清楚，無立即生命危險，且
    所受之傷勢並無致命之部位即認被告無殺人之犯意。又當時
    告訴人所受右後側頭部之傷勢，雖長寬僅有2 ×1 公分，業
    據前揭寶建醫院之急診護理評估單上記載明確（見原審法院
    卷第15頁），惟被告於案發當時已年逾70歲，有其年籍資料
    在卷足稽，且其體型尚屬單薄，亦有其案發當時所拍攝之全
    身照片附卷可參（見警卷第14頁），故被告當時所能施以砍
    殺之力道，自難與年輕力壯之人相比，復佐以告訴人之頭部
    並非固定不動之情況下，被告持上開大型鎌刀朝告訴人許國
    禎之頭部砍下，告訴人許國禎非無僅造成上開傷勢之可能（
    告訴人許國禎有將門關起來，並未上鎖，被告開門進來，告
    訴人許國禎應已有警覺）。故被告此部分所辯，尚難採為有
    利被告認定之依據。
  7.至證人即告訴人許國禎就被告當時第1 刀砍殺的部位，於原
    審法院審理時固證稱：我不記得了等語（見原審法院卷第
    198 頁），與其於前揭於警詢時所證並不相符，惟被告持該
    支鎌刀砍殺告訴人，其之發生無非係極為快速流動之事，可
    能因時間之經過，而記憶模糊，亦誠屬人之常情，要難認其
    所證一有部分出入，即逕予全盤否定其等所陳之可信性。另
    證人即告訴人許國禎、證人孫紅蓮雖於警詢時未證稱及陳稱
    被告當時有口出讓你死之言語，有警詢筆錄附卷可參（見警
    卷第5 至7 頁），惟證人即告訴人許國禎於警詢時並未經警
    詢問此情，業經前揭警詢筆錄記載明確，故非無可能係如證
    人即告訴人許國禎於原審法院審理時所證稱：當時係因為警
    察沒有問，證人即告訴人許國禎始未於警詢時為上開證稱；
    另證人孫紅蓮於警詢當時係有陳稱被告口中唸唸有詞，但我
    不知他在唸什麼等語（見警卷第6 頁反面），顯非陳述被告
    當時未說任何話語，則證人孫紅蓮就此情事於原審法院審理
    時解釋證稱：我那時有告訴警察，被告有用台語說讓你死，
    警察就問我說，是不是要叫他死，我當初告訴警察，我聽不
    太懂，反正就是這個意思，但我聽不太懂，所以我說我聽不
    懂（見原審法院卷第20 2頁反面）之情，亦非無可採信；故
    尚難認證人即告訴人許國禎、證人孫紅蓮此部分於原審法院
    審理時所證，係與警詢所證或所陳有所不符，而得採為有利
    被告認定之依據。
  8.另公訴意旨固認被告當時行兇之時點，係為當日之8 時20分
    許，惟當時警方接獲報案之時點為8 時20分，業據警卷所附
    之調查報告載明（見警卷第2 頁），互核告訴人許國禎前揭
    寶建醫院診斷證明書醫囑欄記載為：「病人於99.05/31 08
    :06 分到本院急診處置」，以及前揭寶建醫院函文所附病歷
    資料中之急診護理評估單之到達時間欄亦記載為「日期099/
    05/31 ；時間08：06：00」等情（見警卷第11頁、原審法院
    卷第15頁），故堪認被告行兇之時點應為當日8 時6 分前之
    某時許，並非8 時20分許，公訴意旨此部分所認，尚有未恰
    ，併此指明。
  (三)綜上所述，本件事證明確，被告所辯，顯係卸責之詞，不足
    採信，其殺人未遂之犯行應堪認定。
三、論罪科刑部分：
  (一)查被告雖已著手殺人行為之實施，惟未生告訴人死亡之結果
    ，其犯罪尚屬未遂，故核其所為，係犯刑法第271 條第2 項
    、第1 項之殺人未遂罪。被告殺人而未遂，爰依刑法第25條
    第2 項之規定，按既遂犯之刑度減輕其刑。
  (二)按行為時因精神障礙或其他心智缺陷，致其辨識行為違法或
    依其辨識而行為之能力顯著降低者，得減輕其刑，刑法第19
    條第2 項定有明文。本件被告於法院審理時辯稱其罹有精神
    分裂症之情，除有身心障礙手冊附卷足稽外（見警卷第19頁
    ），並提出國軍高雄總醫院附設屏東民眾診療服務處診斷證
    明書為證（見原審法院卷第206 頁），而該身心障礙手冊載
    明被告患有「情感性精神病」，且「無需重新鑑定」等語，
    互核該診斷證明書上亦載明被告患有「情感性精神病」等語
    ，足見被告於行為當時確有上述「情感性精神病」之精神障
    礙無訛。雖原審法院送請財團法人私立高雄醫學大學附設中
    和紀念醫院鑑定結果，該醫院認定：「薛員（即被告）為一
    雙極性情感疾病個案也曾被診斷為邊緣性人格違常，薛員病
    識感不足，並未規律回診治療，故目前精神症狀明顯，功能
    下降，至少已達辨識行為違法或依其辨識而行為之能力顯著
    減低。至於薛員犯案精神狀態，於鑑定當時則無法評估。建
    議應先轉介薛員至適當精神醫療機構，協助精神症狀治療後
    ，再行安排司法精神鑑定為宜」等語，此有上開醫院100 年
    4 月29日高醫投附行字第1000001539號函所附之精神鑑定報
    告書1 份在卷可稽（見原審卷第183 至186 頁）。惟案發日
    之前天，被告整晚即沒有睡覺，且有一直罵、一直叫，所罵
    的內容都是沒有意義的話之情，業據證人即告訴人許國禎於
    原審法院審理時證述明確（見原審法院卷第199 頁反面），
    可見被告當時之舉止應非正常，衡以被告於鑑定當時既有上
    開辨識行為違法或依其辨識而行為之能力顯著減低之情況，
    則在無證據證明被告當時案發之狀況會較鑑定當時之狀況良
    好，且依證人即告訴人許國禎前揭所證，被告當時確有異於
    常人之舉動，以此推論被告於案發時確有因精神障礙，致其
    辨識其行為違法之能力顯著降低之情形，應屬合理，爰依刑
    法第19條第2 項之規定，減輕其刑。而被告同時有2 種刑之
    減輕事由，應依刑法第70條之規定遞減之。
  (三)原審因依刑法第271 條第2 項、第1 項、第25條第2 項、第
    19條第2 項、第38條第1 項第2 款之規定，並審酌被告僅因
    前揭細故，即持鎌刀砍殺告訴人，雖未發生死亡傷害結果，
    但告訴人仍受有前揭非輕之傷勢，惡行允屬重大，又其欲殺
    害告訴人之手段，係持鎌刀攻擊告訴人之頭部，手段上直接
    而殘忍，縱未得逞，自仍造成告訴人極為嚴重之心理負面影
    響，且其於本院審理時猶飾詞圖卸其責，迄今亦未與告訴人
    達成和解且對之有所賠償，難認其有悔意，自應予以嚴懲，
    惟考量被告最近1 次前科紀錄，係於87年間因傷害案件，經
    法院判處應執行有期徒刑10月確定，至今即無任何其他刑事
    前科紀錄，此有臺灣高等法院被告前案紀錄表1 份在卷可按
    ，顯見其素行應非至為不良等一切情狀，量處如有期徒刑4
    年。扣案之鎌刀1 把，為被告所有，業據被告供明在卷（見
    偵查卷第5 頁），且係被告砍殺告訴人所用之物，爰依刑法
    第38條第1 項第2 款規定，併予宣告沒收。認事用法，核無
    不合，量刑亦屬妥適。被告上訴意旨，仍執前詞，否認有殺
    人之意圖及意圖，指摘原判決不當，為無理由，應予駁回。
據上論結，應依刑事訴訟法第368 條，判決如主文。
本案經檢察官孫小玲到庭執行職務。
中    華    民    國   100    年    12    月    8     日
                刑事第五庭    審判長法  官  曾永宗
                                    法  官  鍾宗霖
                                    法  官  任森銓
以上正本證明與原本無異。
如不服本判決應於收受本判決後10日內向本院提出上訴書狀，其
未敘述上訴理由者，並得於提起上訴後10日內向本院補提理由書
狀（應附繕本）。
中    華    民    國   100    年    12    月    8     日
                                    書記官  呂素珍
附錄本判決論罪科刑法條：
刑法第271條
殺人者，處死刑、無期徒刑或10 年以上有期徒刑。
前項之未遂犯罰之。
預備犯第1 項之罪者，處2 年以下有期徒刑。